臺灣高等法院民事判決
111年度上易字第268號
上  訴  人  王啟而  
訴訟代理人  林邦彥律師
被  上訴人  雅旭室內裝修設計有限公司

法定代理人  林錦宏
訴訟代理人  林俊儀律師
複  代理人  王瑜玲律師
            徐明豪律師
            楊善妍律師
上列當事人間請求給付承攬報酬事件，上訴人對於中華民國111
年1月14日臺灣臺北地方法院109年度建字第59號第一審判決提起
上訴，本院於111年10月25日言詞辯論終結，判決如下：
    主      文
上訴駁回。
第二審訴訟費用由上訴人負擔。
    事實及理由
一、被上訴人主張：伊於民國107年5月間受上訴人委託，就門牌
    臺中市○○區○○路000○00號25樓（下稱系爭房屋）進行設計規
    劃（下稱系爭設計規劃），及施作裝修工程（下稱系爭裝修
    工程）。兩造於107年7月10日就伊提出之設計委託合約書（
    下稱系爭設計合約）達成合意，約定系爭設計規劃之設計費
    為新臺幣（下同）22萬5000元，並於107年8月13日就系爭裝
    修工程簽訂裝修工程合約書（下稱系爭裝修合約），原約定
    裝修工程總價為400萬元，嗣經追加減為412萬4081元。伊於
    107年12月10完成系爭設計規劃，然上訴人僅給付伊設計費1
    1萬2500元，尚欠11萬2500元（下稱系爭設計費），迄未給
    付；於107年12月19日完成系爭裝修工程，並於翌日交付上
    訴人驗收，因裝修工程款有瑕疵得扣款1萬元，上訴人仍應
    給付伊411萬4081元，然上訴人僅給付360萬元，尚欠51萬40
    81元（下稱系爭裝修工程款），迄未給付。又上訴人就系爭
    裝修工程追加傢俱雜項工程，除已付工程款38萬1707元外，
    尚應以工程款其中34萬7787元計付5%之監管費即1萬7389元
    （下稱系爭傢俱監管費）；另追加監控系統工程，約定工程
    款為2萬8050元（下稱系爭監控工程款）及監管費1964元（
    稱系爭監控監管費），伊已完成監控系統之施工，上訴人迄
    未給付系爭監控工程款及系爭監控監管費。伊自得依承攬之
    法律關係，請求上訴人給付積欠之系爭設計費、系爭裝修工
    程款、系爭傢俱監管費、系爭監控工程款及系爭監控監管費
    ，合計67萬3984元。如認兩造間並無追加工程，則上訴人無
    法律上原因受有非屬系爭裝修工程成果之利益，致伊受有損
    害，應返還其不當得利等情。爰先位依系爭設計合約第2條
    第2項、系爭裝修合約第7條、第8條及民法第505條第1項規
    定，備位就其中追加工程部分依民法第179條規定，求為命
    上訴人給付伊67萬3984元，並自起訴狀繕本送達翌日（109
    年3月14日）起至清償日止，按年息5%計算之利息之判決（
    原審就先位之訴為上訴人敗訴之判決，就備位之訴毋庸裁判
    。上訴人就敗訴之部分不服，提起上訴。被上訴人在原審請
    求逾前述部分，業受敗訴判決，未據上訴，非本院審理範圍
    ，茲不贅述）。並答辯聲明：上訴駁回。
二、上訴人則以：兩造並未成立系爭設計合約。縱認成立，被上訴人亦未依約交付3D立面圖及詳細用料說明，不得請求伊給付系爭設計費11萬2500元。系爭裝修合約為總價承包，約定工程款總價為400萬元，並無追加減，伊已給付其中360萬元之工程款，而因系爭裝修工程有部分項目未完工驗收，被上訴人復未開立發票，尚無從請求伊給付系爭裝修工程款51萬4081元。況被上訴人已拋棄設計費及工程款請求權超過365萬元部分，而伊已超額給付371萬2500元，被上訴人自不得請求伊給付系爭設計費及系爭裝修工程款。再者，系爭裝修工程有附表所示之瑕疵，應扣減工程款59萬7704元，被上訴人更不得請求伊給付系爭裝修工程款。另傢俱雜項工程係由伊與家人親自挑選，由廠商送貨安裝，被上訴人僅代為墊款，監控系統工程亦由廠商派員安裝，被上訴人未曾為工程之監管，不得請求伊給付系爭傢俱監管費1萬7389元及系爭監控監管費1964元。另監控系統工程未經伊驗收，主機曾經故障，攝影機已損壞2支，伊亦毋庸給付系爭監控工程款2萬8050元或系爭監控監管費等語置辯。並上訴聲明：㈠原判決不利於伊部分廢棄。㈡上開廢棄部分，被上訴人在第一審之訴及假執行之聲請均駁回。
三、兩造不爭執事項（見本院卷二第233至236頁）：
　㈠上訴人於107年5月間就系爭裝修工程委由被上訴人設計規劃
    （即系爭設計規劃）。
  ㈡被上訴人於107年7月10日就系爭設計規劃提出設計範圍面積
    圖、如原審卷一第59至61頁所示之設計委託合約書（即系爭
    設計合約）及如原審卷一第63頁所示之報價單予上訴人。上
    訴人於同日回復「Thank You」、「其他發包事項一定要幫
    我把關，這個費用沒問題」等語（見原審卷一第65至69頁）
    。嗣上訴人於107年7月15日指示所屬會計人員「菀羚」，將
    系爭設計規劃費用匯給被上訴人法定代理人林錦宏，且以林
    錦宏為同學為由，表示：合約不必簽了等語。該會計人員已
    於107年7月16日依上訴人之指示匯款11萬2500元予林錦宏（
    見原審卷一第71至75頁）。
  ㈢上訴人於107年7月27日與林錦宏有如原審卷一第399頁所示對
    話，上訴人向被上訴人索取系爭設計規劃之3D圖示及彩色立
    面，經林錦宏表示：可以。嗣林錦宏於107年8月26日提出「
    王公館玄關（白色木皮）簡報」及「王公館玄關（淺色木皮
    ）簡報」各1份予上訴人，並與上訴人有如原審卷一第403至
    405頁之對話。
  ㈣被上訴人於107年7月27日以系爭設計規劃為據，就系爭裝修
    工程提出報價單（見原審卷一第77至89頁，下稱甲報價單）
    。
  ㈤兩造於107年8月13日就系爭裝修工程簽訂系爭裝修合約（見
    原審卷一第45至49頁），由被上訴人承攬系爭裝修工程，第
    7條約定：「付款辦法：本設計工程總價款為新臺幣肆佰萬
    元整（未稅）。甲方（即上訴人）應按下列方式給付乙方（
    即被上訴人）：⑴本工程簽約時，給付工程總價款30%，計12
    0萬元整。⑵本工程進度木作工程初胚完成時，給付工程總價
    款30%，計120萬元整。⑶本工程油漆完工時，給付工程總價
    款30%，計120萬元整。⑷工程驗收後5日內，給付工程總價款
    10%，計40萬元整。」第8條約定：「工程變更：甲方認為本
    工程其中部分有變更之必要或甲方變更裝設之設備機器等，
    致使乙方需變更施工方式，因而工程變更而增減施工之費用
    時，由甲乙雙方共同議定，其工程費之計算仍以估價單內所
    列單價為準，並用書面附入本合約內作為附件，並由甲方簽
    認之後，乙方始進行新項目之工程，工程變更施工天數及金
    額不為工程合約之內，應由甲乙雙方互相協商追加金額與工
    程施工天數。增減工程價款併入原訂最後二期付款中，平均
    增減支付。」第10條約定：「全部工程完竣後，乙方即應通
    知甲方驗收，甲方應於接到通知5日內協同前往驗收，不得
    拖延，如甲方超過通知後之20日仍未驗收時，視同驗收合格
    。」
  ㈥系爭裝修工程於107年8月7日開工，上訴人於107年8月13日、
    107年10月17日、107年12月12日曾分別給付被上訴人工程款
    120萬元、120萬元、120萬元，合計360萬元（見原審卷一第
    235至239頁、本院卷二第177頁）。
  ㈦被上訴人於108年1月10日就與系爭裝修工程相關之傢俱雜項
    工程、監控系統工程、工程監管費，提出如原審卷一第133
    至135頁所示之報價單（下稱系爭乙報價單）予上訴人，記
    載「傢俱雜項工程」金額為38萬1707元、「監控系統工程」
    金額為2萬8050元、「工程監管費7%」金額為2萬8683元。
  ㈧上訴人已於108年1月31日給付被上訴人系爭房屋之傢俱雜項
    工程款38萬1707元（見原審卷一第537頁）。
  ㈨被上訴人於108年3月28日提出如原審卷一第113至127頁所示
    之系爭甲報價單與乙報價單、108年3月20日所製作報價單（
    下稱丙報價單）之對照報價單（下稱系爭對照報價單）予上
    訴人。
  ㈩系爭房屋自107年6月起至111年2月止之水電費詳如本院卷一
    第245至251頁所示。
  兩造就系爭對照報價單項次三第29.1項「和室書櫃（含抽屜
    及暗櫃）」、第30.1項「和室衣櫃（含抽屜及暗櫃）」、第
    31.1項「和室TV櫃（含暗櫃）」及第35項「和室入口踏階櫃
    」，有如本院卷二第121至123、125至126頁所示對話內容（
    見本院卷二第185、186頁）。
四、本件依民事訴訟法第463條準用同法第270條之1第1項第3款
    規定，整理並協議簡化爭點，兩造同意以本院111年8月30日
    準備程序中協議簡化之爭點為辯論範圍（見本院卷二第236
    至238頁）。茲就兩造之爭點及本院之判斷，分述如下：
  ㈠系爭設計費部分：
  ⒈兩造就系爭設計規劃約定之報酬為何？是否成立系爭設計合
    約？
　　⑴按當事人意思表示一致者，無論其為明示或默示，契約即
      為成立。民法第153條第1項定有明文。又按稱承攬者，謂
      當事人約定，一方為他方完成一定之工作，他方俟工作完
      成，給付報酬之契約。約定由承攬人供給材料者，其材料
      之價額，推定為報酬之一部。民法第490條亦有明文。又
      承攬契約為不要式契約，當事人對於一定之工作及報酬意
      思表示一致，即為成立。
　　⑵本件上訴人於107年5月間委託被上訴人為系爭設計規劃，
      被上訴人於107年7月10日就系爭設計規劃提出設計範圍面
      積圖及系爭設計合約及報價單予上訴人，經上訴人於同日
      回復「Thank You」、「其他發包事項一定要幫我把關，
      這個費用沒問題」等語，上訴人復於107年7月15日指示所
      屬會計人員「菀羚」，將系爭設計規劃之設計費用匯給被
      上訴人法定代理人林錦宏，且以林錦宏為同學為由，表示
      ：合約不必簽了等語。該會計人員並於107年7月16日依上
      訴人之指示匯款11萬2500元予林錦宏乙情（見兩造不爭執
      事項㈠、㈡），堪認兩造就系爭設計合約之內容，已經意思
      表示一致而成立承攬契約，此不因上訴人並未在系爭設計
      合約上簽名用印，即影響契約之成立。
　　⑶系爭設計合約前言記載：「雙方言明同意設計費用為NT＄貳
      拾貳萬伍仟元整（含稅）。」第2條第1項記載：「㈡付款
      方式⒈簽約時支付費用50%NT＄壹拾壹萬貳仟伍佰元整（匯
      款或現金票）。」等語，核與報價單記載設計費22萬5000
      元相符（見原審卷一第59、63頁），上訴人復就被上訴人
      提出之系爭設計合約，回應稱：「……這個費用沒問題。」
      等語（見原審卷一第69頁），足認兩造就系爭設計規劃約
      定之承攬報酬為22萬5000元。
  ⒉被上訴人依約是否需交付立面及3D效果圖予上訴人？是否已
    交付？
    ⑴查，依系爭設計合約第1條，系爭設計規劃工作內容包括：
      「⒉擬定草圖：平面配置及設計草案……⒊訂約後繪製施工圖
      樣：包括照明，空氣調節系統，電話系統等，並建議其所
      需之材料，色彩及相關等事項……⒍提出工程上需要之詳圖
      」等（見原審卷一第59、61頁），核無上訴人所辯被上訴
      人應交付立面及3D效果圖之約定。
    ⑵上訴人雖曾向被上訴人索取系爭設計規劃之3D圖示及彩色
      立面，經林錦宏表示：可以（見兩造不爭執事項㈢前段）
      ，但審諸上訴人索取時稱：「對啊，爸爸媽媽問我好幾次
      了，櫃子是什麼樣子，什麼顏色，最好也給我3D圖示，否
      則我也無法想像未來作出來長什麼樣……你可以省略詳圖，
      但是一定要有初步規劃設計，讓我跟爸爸媽媽知道整體造
      型」等語，可知兩造於107年7月10日成立系爭設計合約後
      ，上訴人始於107年7月27日另行要求被上訴人提供立面及
      3D效果圖，且其目的係在模擬展示裝修工程之成果，核非
      系爭設計規劃所必須，非系爭設計合約之內容，應屬契約
      外之要求，難謂被上訴人依系爭設計合約有交付3D圖示及
      彩色立面予上訴人之義務。據此，被上訴人有無交付立面
      及3D效果圖，自不影響其對上訴人請求給付系爭設計費。
         
  ⒊依系爭合約之前言，兩造約定系爭設計規劃報酬為22萬5000
    元，又依系爭合約第2條第2項，被上訴人交圖時，上訴人即
    應支付設計費用11萬2500元（見原審卷一第59頁）。而兩造
    就被上訴人於107年7月10日即提出系爭設計規劃之設計範圍
    面積圖乙節，並無爭執（見兩造不爭執事項㈡），上訴人復
    自承：被上訴人於107年8月7日即依委託完成設計圖等語（
    見原審卷一第187頁），則被上訴人依系爭設計合約第2條第
    2項，請求上訴人給付系爭設計費11萬2500元，應屬有據。
  ⒋上訴人另辯稱：被上訴人未提出詳細用料說明，不得請求伊
    給付系爭設計費云云。然依系爭設計合約第1條第3項，被上
    訴人僅須建議所需材料（見原審卷一第59頁），並無提出詳
    細用料說明義務，上訴人此部分所辯，核與被上訴人得否請
    求給付系爭設計費之判斷無關。是上訴人以被上訴人未提出
    詳細用料說明為由，拒絕給付系爭設計費，自非有據。
  ㈡系爭裝修工程款51萬4081元部分：
  ⒈系爭裝修合約是否為總價承攬？工程款是否約定以400萬元為
    上限，有無系爭對照報價單所列追加減？工程款是否因此追
    加減而增為412萬4081元？
　  ⑴按所謂總價承包之承攬契約，係由承包商就特定工作之完
      成，計算出相關之成本與利潤，向業主報價或投標，經業
      主認可或決標後成立之承攬契約。總價承包承攬契約工程
      實務，關於其中漏項或數量不足工項部分，承包商於投標
      時，即可審閱施工圖、價目表、清單等，決定是否增列項
      目，或將缺漏項目之成本由其他項目分攤。所謂實作實算
      之承攬契約，則依實際施作之項目、數量給付。而承攬契
      約究為總價承包或實作實算，應探求當事人真意。本件被
      上訴人於107年7月27日以系爭設計規劃為據，就系爭裝修
      工程提出甲報價單，工程總價為405萬6413元（見兩造不
      爭執事項㈣、原審卷一第77至89、91至93頁），經上訴人
      稱：「晚一點細看，你還是得幫我議價」，被上訴人則回
      稱：「……這個是天花板當然希望降至樓地板……抓預算當然
      會鬆一些，以免之後再追加，內容項目有標註暫估的部分
      就是可能變化比較大一些的部分，所以先以暫估的做法來
      處理，而最後的系統櫃的費用也是會以最後討論所採用的
      五金，板材來做結算，所以我目前抓比較鬆」，上訴人則
      回稱：「好啊。」等語。嗣後兩造於107年8月13日簽訂系
      爭裝修合約，雖然約定工程總價款為400萬元，於簽約時
      給付120萬元，木作工程初胚完成時給付120萬元，油漆完
      工時給付120萬元，工程驗收後給付40萬元。但僅將此列
      為付款方法，並未明白約定為總價承包之承攬契約。經審
      諸兩造於簽訂系爭裝修合約時並未重新製作工程項目清單
      ，應係沿用甲報價單，而甲報價列有暫估款（見原審卷一
      第79、83、87、89頁），且觀諸兩造前揭締約過程，就最
      後須再為結算乙節為商討，並達成共識，堪認系爭裝修工
      程合約屬於實作實算之承攬契約。至於系爭裝修合約第7
      條付款辦法所約定之工程總價400萬元，亦係暫估數額，
      並非最終不可變動之承攬報酬約定，不能據此認定兩造就
      系爭裝修工程約定以400萬元為承攬報酬之上限，此由系
      爭裝修合約第8條亦有工程變更時應增減工程價款之約定
      （見兩造不爭執事項㈤），亦足明悉。
　  ⑵兩造間系爭裝修合約為實作實算之承攬契約，已如前述，
      而原審囑託臺北市建築師公會鑑定被上訴人是否已完成原
      證12、原證13（即原審卷一第113至131頁之丙報價單）所
      列各細部工作項目，經臺北市建築師公會派員與兩造進行
      2次現場會勘，並對於會勘量測實作項目，其中有關原契
      約項目部分，依約定之單價計算；有關追加新增項目則以
      上訴人分包廠商承包單價加計13%（10%利潤及3%風險）、
      市價（以中上價格檢討價格合理性）、中華民國全國建築
      師公會2019鑑定手冊單價分析表所列單價（工、料及其他
      雜項分別計算，單價為各分項之直接費用，總金額計算時
      加計管理費、利潤、其他間接費用及稅金），並考量系爭
      裝修合約約定工程總價400萬元與甲報價單金額405萬6413
      元之98.61%比率，依工程慣例以該比率調整部分單價及複
      價，綜合前揭各項因素認定合理單價，於110年9月13日提
      出鑑定報告書（下稱鑑定報告），認被上訴人實作之工程
      項目（內含系爭裝修工程、傢俱雜項工程及監控系統工程
      ）工程金額為417萬1483元（見外放鑑定報告第3至20頁）
      ，屬於系爭裝修工程部分為412萬4081元（〈14,792+351,4
      44+1,730,235+222,993+76,394+595,302+200,779 +152,1
      46 +157,296 +110,000 +202,900 +40,000〉×7% =4,124,0
      81）。前揭鑑定報告乃鑑定機關本於建築領域之專業知識
      ，就系爭裝修工程進行實地勘察量測，綜合參考可能影響
      價格之各項因素，經比較調整後提出鑑定意見，所蒐集憑
      據之資料及就相關資料所提出之意見，並無顯然錯誤，核
      屬可採。參以兩造在施工期間，就施工項目、材料、數量
      等進行磋商，上訴人曾經要求被上訴人：「後面不要用跟
      他們一樣的木頭，用我們剛剛挑的板子」、「再修正一下
      造型，一定比他們好看」、「加一片玻璃門吧」、「房間
      跟走廊也是，幫我修飾一下」、「單買點歌機，接客廳劇
      院」、「SONY劇院已經買了，就裝到爸爸媽媽的主臥房裡
      ，如果能退就把它退了」、「客廳還是要對稱，之前沒想
      清楚，請你再思考如何修飾」、「牆壁加上墨鏡，效果不
      錯」、「用這塊板子在端景打燈」、「（林錦宏：我們要
      用的金箔版他是立體訂製品所以價格會比較高，一片要19
      000，……所以和你講一下再下去訂）沒問題阿，幫我議價
      」、「我想，鏡櫃重新設計會比較好，不要沿用原來的掛
      鏡」、「床靠牆的地方要封美耐板」等語（見原審卷二第
      23至71、105至171頁），可知上訴人在系爭裝修工程施工
      期間，就變更施工多次對被上訴人進行指示，參以上訴人
      於原審自承：當初雙方約定施作工項就如原證12、13所載
      等語（見原審卷二第95頁），堪認兩造在系爭裝修工程之
      施工期間，確就甲報價單所列項目進行追加減，最後如丙
      報價單所示，追加減後之工程款並因此而增加至412萬408
      1元。
　  ⑶上訴人雖辯稱：鑑定報告並未考量系爭裝修工程之性質與
      實際施作狀況，逕以一般營建工程慣例作為認定施作項目
      單價之依據，不符原審要求鑑定機關應具體敘明合理單價
      認定之理由，提出相關佐證資料，並以工料分析表及說明
      之囑託鑑定意旨云云。然查，臺北市建築師公會以兩造提
      出之證據資料為參考依據，經派員現場勘測，應已考量系
      爭裝修工程之性質與實際施作狀況，該公會本於建築專業
      ，綜合分包廠商承包單價加計一定比率之利潤及風險、中
      上等價格之市價、中華民國全國建築師公會編印之鑑定手
      冊單價分析表所列單價，相互比對檢視以決定合理單價及
      複價，另考量兩造已約定之價額及系爭裝修合約所約定之
      工程總價與甲報價單金額間之比率等，依工程慣例調整相
      關單價及複價，據以認定系爭裝修工程之合理單價、複價
      ，進而提出鑑定報告，已詳細說明其認定工程金額之依據
      ，所為相關判斷乃本於建築專業為之，應予尊重，不得任
      意指為不當。上訴人指摘鑑定報告認定價格之參考因素其
      中利潤、風險提成過高；市價來源無據；未提出詳細工料
      分析具體說明認定單價之依據，並另外自行計算系爭裝修
      工程之單位面積裝潢費用，與其友人裝修房屋之裝潢費用
      相互比較，辯稱鑑定報告不可採云云，均不具有專業性，
      不足以動搖鑑定機關前揭專業判斷之結果。
　  ⑷上訴人另辯稱：兩造在系爭裝修工程之施工期間，就工程
      相關細節進行討論，未依系爭裝修合約第8條所定程序進
      行工程之追加，難謂兩造已達成追加工程之合意云云。惟
      按行使權利、履行義務，應依誠實信用方法。民法第148
      條定有明文。兩造在施工期間持溝通決定施工項目之追加
      減，業如前述，而依鑑定之結果，被上訴人並已實際依追
      加減項為施工或不為施工，上訴人事後再以兩造並未依系
      爭裝修合約第8條所定程序辦理追加，否認已經實際施工
      項目之追加，核與應以誠實信用方法履行契約之原則不符
      ，不能據此為其有利之認定。　　
  ⒉被上訴人是否於107年12月19日完成系爭裝修工程（含追加部
    分）並通知上訴人驗收？系爭裝修工程是否已交上訴人驗收
    或依約視同驗收？
　  ⑴被上訴人主張系爭裝修工程已完工，於107年12月19日交上
      訴人驗收，業據提出完工照片為證（見原審卷一第95至10
      1頁），觀諸上訴人自107年12月22日起至108年2月15日期
      間與被上訴人法定代理人林錦宏之line對話內容（見原審
      卷一第199至209、305、309、315至317、341至389、卷二
      第55、221、223頁），上訴人頻繁指出系爭裝修工程瑕疵
      ，並要求被上訴人修補，核與被上訴人主張上訴人已經受
      領使用系爭裝修工程之情節相符，上訴人於原審復曾自承
      ：被上訴人於107年12月19日完成系爭裝修工程交付伊入
      住驗收等語(見原審卷一第184頁第16至19列)，堪認上訴
      人確已受領系爭裝修工程並為驗收，而此並不因被上訴人
      是否已就受領之工程款開立發票而有不同，上訴人以被上
      訴人未開立發票為據，辯稱：系爭裝修工程尚未完工驗收
      云云，並不足採。
　  ⑵上訴人在本院審理中翻異其詞，否認驗收入住系爭房屋云
      云，並聲請本院調取系爭房屋水電費資料以證之。惟定作
      人受領驗收工作物，與其實際使用工作物，乃屬二事。上
      訴人縱未曾使用系爭房屋，致無水電費之支出，亦不能推
      翻其已受領驗收系爭房屋之自認。且觀諸系爭房屋水費資
      料，其中列帳月份107年12月之用水度數為13度，列帳月
      份108年2月之用水度數則增至23度，列帳月份108年4月之
      用水度數再增至31度（見本院卷一第245至247頁）；系爭
      房屋之電費資料，其中電費月份107年12月之計費度數為6
      13度，電費月份108年2月之計費度數跳升至904度（見本
      院卷一第249至251頁）。可知系爭房屋在上訴人曾自認驗
      收入住月份即107年12月前後水電費用變化頗大，此反而
      足以證明上訴人已於107年12月19日入住驗收系爭房屋之
      事實。
　  ⑶上訴人辯稱：被上訴人並未完成全部系爭裝修工程，伊無
      從驗收云云。經查，本件觀諸鑑定報告，除因追減毋庸施
      作部分外，被上訴人仍有其他未施作之項目（見外放鑑定
      報告第17、18頁），此固可知被上訴人就丙報價所列工程
      項目確非全數完成。然考諸承攬工作物之瑕疵修補可分為
      3個階段，第1階段乃於施工中基於品質管理而發見瑕疵，
      並由承攬人自行或依定作人之指示修補；第2階段則為竣
      工後驗收程序中發見瑕疵，而由承攬人修補瑕疵以完成驗
      收程序；第3階段則於驗收後保固或瑕疵擔保責任期間發
      見瑕疵而修補之。其中第2、3階段之分界，乃在於驗收完
      成。而倘定作人已受領承攬工作，甚至已使用該受領之承
      攬工作或轉移予他人，均應認工作已經定作人驗收，承攬
      人即得依約請求定作人給付承攬報酬，若遇工作有缺少或
      瑕疵，除契約另有約定外，定作人僅得請求扣減承攬報酬
      （詳後述），尚不能因此認作尚未驗收而得不問可扣減之
      數額多寡即全然拒絕給付。查，上訴人已受領驗收系爭裝
      修工程，業如前述，依照前揭說明，自不因被上訴人就系
      爭裝修工程仍有部分未施作，即得謂上訴人尚未驗收並全
      然拒絕給付承攬報酬。至該等未施作部分，因系爭裝修工
      程為實作實算之承攬契約，僅不能計入上訴人應給付被上
      訴人工程款而已，鑑定報告就此亦未予計入，併此指明。
  ⒊被上訴人就系爭裝修工程有無附表所示未施作或瑕疵之情形
    ？上訴人得否據以扣減系爭裝修工程之工程款？
　  ⑴按工作有瑕疵者，定作人得定相當期限，請求承攬人修補
      之。承攬人不於前項期限內修補者，定作人得自行修補，
      並得向承攬人請求償還修補必要之費用。承攬人不於前條
      第1項所定期限內修補瑕疵，或依前條第3項之規定拒絕修
      補或其瑕疵不能修補者，定作人得解除契約或請求減少報
      酬。民法第493條第1項、第2項、第494條本文固有明文。
      惟按第493條至第495條所規定定作人之權利，如其瑕疵自
      工作交付後經過1年始發見者，不得主張。定作人之瑕疵
      修補請求權、修補費用償還請求權、減少報酬請求權、損
      害賠償請求權或契約解除權，均因瑕疵發見後1年間不行
      使而消滅。民法第498條亦有明定。
　  ⑵茲就系爭裝修工程有無附表所示未施作或瑕疵之情形？上
      訴人得否據以扣減系爭裝修工程之工程款？析述判斷如下
      ：
　  ①附表編號1、10（項次二1、三37）部分：
　    被上訴人於107年12月19日交付系爭裝修工程予上訴人，
      已如前述，而上訴人於110年12月3日提出民事答辯五狀，
      辯稱：被上訴人裝修之天花板及隔板，使用之角料、支架
      均為不耐燃之木材、電線配管亦非使用不耐燃材質，不符
      建築技術規則及主管機關函釋之消防安全標準，故請求扣
      除編號1、10所列金額云云，其請求扣減承攬報酬，顯逾
      民法第498條所定之行使權期間。準此，上訴人辯稱：被
      上訴人得請求之承攬報酬，應為如附表編1、10所列「扣
      減數額」欄之扣款云云，不足憑採。    
    ②附表編號2、3（項次二9、10）部分：
　    上訴人辯稱：系爭裝修工程之「吧檯冷熱水給水配管」、
      「吧檯排水配管（至管道間）」有瑕疵，並於108年10月
      爆裂云云，被上訴人予以否認（見原審卷二第316頁、本
      院卷二第9頁）。查，系爭裝修工程經原審囑託臺北市建
      築師公會鑑定其施作情形，經該公會派員於110年3月24日
      、110年8月16日會同兩造前往系爭房屋勘測，並提出鑑定
      報告，鑑定意見就此認：吧檯冷熱水給水配管、吧檯排水
      配管（至管道間）業已施作完成，有鑑定報告在卷足稽（
      見外放鑑定報告第4、8頁），未見有上訴人所指爆管之瑕
      疵。至於上訴人提出被證15照片及上證5通訊軟體對話紀
      錄（見原審卷二第227頁、本院卷一第159頁），前者乃掀
      開木質地板所拍攝之照片，後者僅見有懷疑系爭房屋積水
      之對話，均未能證明吧檯冷熱水給水配管、吧檯排水配管
      （至管道間）有爆管之瑕疵。又縱認確有上訴人所指爆管
      之情形，亦不足以證明其原因與上訴人之施工瑕疵有相當
      之因果關係。是以上訴人辯稱：被上訴人得請求之承攬報
      酬，應為附表編2、3所列「扣減數額」欄之扣款云云，亦
      不足憑採。 
    ③附表編號4（項次三7.3）部分：
　    查，系爭裝修工程中其項次三7.3之「客餐廳走道壁面金
      箔立體板封板工料」工程項目，經原審囑託臺北市建築師
      公會鑑定結果，認確有金箔脫落之情形，此為兩造所不否
      認（見本院卷二第182頁）。而有關前揭瑕疵，鑑定報告
      認尚未修繕，其修繕金額為2000元（見外放鑑定報告第24
      頁），並經原審據此認定上訴人得自其應給付之承攬報酬
      扣減2000元（見原審判決第12頁），被上訴人受此不利之
      判決，未據上訴，則上訴人所辯扣款，於此範圍內，自屬
      可採。至上訴人辯稱：此部分應扣減3萬7380元云云，並
      未舉證以實其說，尚非有據。
    ④附表編號5（項次三11.1）部分：
      上訴人主張：系爭裝修工程項次三11.1之「單人房上下床
      及衣櫃」有螺絲鑽孔致木板損壞螺絲未鎖或未鎖齊上鋪壁
      板施工瑕疵及上鋪壁板與天花板夾縫瑕疵云云，被上訴人
      則予否認（見本院卷二第182頁）。查，原審囑託臺北市
      建築師公會就系爭裝修工程追加減、是否已完成及兩造瑕
      疵之爭議為鑑定，其囑託鑑定之瑕疵爭議事項，並不包括
      附表編號5所列之事項（見外放鑑定報告第3頁）。次查，
      被上訴人於107年12月19日交付系爭裝修工程予上訴人，
      前已認定，而上訴人於110年10月15日提出民事答辯四狀
      ，始辯稱：單人房上下床及衣櫃於第2次會勘時，建築師
      可明顯認有前揭瑕疵云云，並據以請求扣減被上訴人之承
      攬報酬，其權利之行使顯已逾民法第498條所定期間。且
      觀諸鑑定報告認定：單人房上、下床及衣櫃已完成等語（
      見外放鑑定報告第9頁），並未提及上訴人所指之前揭瑕
      疵，而上訴人所提出之被證22照片（見原審卷一第291至2
      97頁），亦無顯示其拍攝之日期，不能用以證明該瑕疵發
      生之原因，更遑認定與被上訴人之施工有關。是上訴人辯
      稱：被上訴人得請求之承攬報酬，應為附表編5所列「扣
      減數額」欄之扣款云云，並不足採。 
    ⑤附表編號6、7、8（項次三29.1、30.1、31.1）部分：
      上訴人主張：系爭裝修工程其中項次三29.1之「和室書櫃
      （含抽屜及暗櫃）」工程項目，有板材銜接施作不準確，
      致暗櫃無法使用之瑕疵；項次30.1之「和室衣櫃（含抽屜
      及暗櫃）」工程項目，亦有板材銜接施作不準確，致暗櫃
      無法使用；項次31.1之「和室TV櫃（含抽屜及暗櫃）」之
      工程項目，則有板材銜接施作不準確，致暗櫃無法使用之
      瑕疵云云，被上訴人亦均予否認。經查，被上訴人於107
      年12月4日以通訊軟體傳送錄影檔案予上訴人，展示前揭
      暗櫃之使用方法，獲上訴人稱：「讚」、「超級暗櫃」等
      語（見本院卷二第121至123頁）。嗣被上訴人於107年12
      月19日交付系爭裝修工程予上訴人，而上訴人在原審囑託
      臺北市建築師公會鑑定前，並未主張前揭暗櫃無法使用之
      瑕疵，原審囑託鑑定系爭裝修工程瑕疵之範圍，亦不包括
      附表編號6、7、8所列瑕疵（見原審卷二第196至197、211
      至213頁、外放鑑定報告第3頁）。上訴人於110年10月15
      日提出民事答辯四狀，始辯稱：建築師於第2次會勘時明
      顯認定暗櫃無法使用云云（見原審卷二第390至391頁），
      除無法證明所指瑕疵係被上訴人施工所致外，其據此請求
      扣減被上訴人之承攬報酬，亦已逾民法第498條所定之權
      利行使期間，尚無足採。
    ⑥附表編號9（項次三35）部分：
      上訴人主張：系爭裝修工程其中項次三35之「和室入口踏
      階櫃」工程項目，有暗櫃難以使用，僅蓋上一個未固定角
      鍊的木板易鬆動造成登階危險之瑕疵云云。經查，前揭上
      訴人所指瑕疵，即為原審囑託臺北市建築師公會就「和室
      地板會發出噪音」進行鑑定之項目，兩造不為爭執（見本
      院卷二第185頁），而鑑定報告就此已認其原有瑕疵，但
      嗣後已經被上訴人於107年12月24日處理完畢（見外放鑑
      定報告第21頁），上訴人自無從再據原瑕疵而請求扣減被
      上訴人之承攬報酬。
    ⑦附表編號11、12（項次十二1、1.3）部分：
      上訴人主張：系爭裝修工程其中項次十二1、1.3之「完工
      全室清潔垃圾清運」及「搬家前全室清潔」工程項目，均
      有天花板留有垃圾之瑕疵，並提出照片為證（見原審卷二
      第283頁）。經查，觀諸上訴人提出之前揭照片，固可見
      系爭爭房屋之天花板夾層置放有大型塑膠。然被上訴人於
      107年12月19日即交付系爭裝修工程予上訴人，上訴人遲
      至110年5月25日提出民事答辯三狀，辯稱：天花板夾層內
      竟有塑膠袋等垃圾遺留在內未丟棄云云（見原審卷二第26
      4頁），其據此請求扣減被上訴人之承攬報酬，已逾民法
      第498條所定之權利行使期間，並無足採。且前揭大型塑
      膠究於時由何人放置在系爭房屋天花板夾層，上訴人無從
      加以證明，縱其辯稱照片係於108年2月拍攝乙節屬實（見
      本院卷二第187頁），亦難逕認為被上訴人施作系爭裝修
      工作之瑕疵，上訴人據此請求扣減被上訴人之承攬報酬，
      更無足採。
    ⑶上訴人辯稱：系爭裝修工程有附表所示未施作或瑕疵情形
      云云，或因實無所指之瑕疵，或因請求扣減承攬報酬之請
      求，已逾民法第498條所定之權利行使期間，而均無從據
      以扣減系爭裝修工程款。  
　⒋綜上，本件系爭裝修合約為實作實算之承攬契約，經兩造合
    意追加減後，被上訴人實作之工程款總額為412萬4081元，
    被上訴人業已完成系爭裝修工程，並於107年12月19日交付
    予上訴人受領驗收，系爭裝修工程原雖有部分瑕疵，但經被
    上訴人修補後，所餘金箔脫落之瑕疵，上訴人得自被上訴人
    之承攬報酬扣減（即請求減少報酬）2000元；油漆品質不佳
    之瑕疵，業經原審認定上訴人得自被上訴人之承攬報酬扣減
    8000元（見原判決第12頁），而上訴人在原審所辯其他瑕疵
    或扣款經兩造協議簡化爭點，則未再列為本院審理之範圍（
    見本院卷二第236至238頁）。據此，被上訴人依系爭裝修合
    約第7條、第8條、民法第505條第1項之規定，得請求上訴人
    給付裝修工程款411萬4081元（4,124,081-2,000-8,000=4,1
    14,081），扣除上訴人已給付之360萬元（見兩造不爭執事
    項㈥），被上訴人仍得請求上訴人給付系爭裝修工程款51萬4
    081元（4,114,081-3,600,000=514,081）。
　⒌至上訴人辯稱：被上訴人並未開立發票，不得請求伊給付51
    萬4081元之工程款云云。然兩造簽訂系爭裝修合約，第7條
    所定付款辦法，並無被上訴人須開立發票始得請求給付工程
    款之約定。被上訴人請求上訴人給付工程款應否開立發票，
    應由其自行遵守相關稅捐法規，若有違法則應依法課予行政
    或刑事處罰，但終非被上訴人請求上訴人給付工程款之對待
    給付，二者無同時履行之關係。是上訴人辯稱：被上訴人未
    開立發票，不得請求伊給付工程款云云，核非有據。
　㈢系爭監控工程款2萬8050元、系爭監控監管費1964元部分：
　⒈按當事人互相表示意思一致者，無論其為明示或默示，契約
    即為成立。稱承攬者，謂當事人約定，一方為他方完成一定
    之工作，他方俟工作完成，給付報酬之契約。如依情形，非
    受報酬即不為完成其工作者，視為允與報酬。未定報酬額者
    ，按照價目表所定給付之；無價目表者，按照習慣給付。此
    觀民法第153條第1項、第490條第1項、第491條定有明文。
　⒉本件上訴人於107年6月4日向被上訴人表示：「要裝設3支攝
    影機，正門跟左右梯廳，主機要放在有網路線的地方，可以
    遠端監控」等語（見原審卷一第137頁、本院卷一第475頁）
    ，嗣被上訴人於107年9月26日透過通訊軟體傳送照片與上訴
    人確認監視器施工位置，經上訴人回稱：「我原本就想這麼
    幹」等語（見原審卷一第139頁、本院卷一第481頁），上訴
    人於原審復陳稱：系爭裝修工程包含承攬及監管費用，不包
    括監控系爭工程等語(見原審卷二第81頁），堪認兩造於系
    爭裝修工程外，就監控系統工程另追加成立承攬契約。且依
    情形，被上訴人非受報酬，應即不為完成其工作，自應視為
    上訴人已允與報酬。是兩造就此承攬報酬數額之爭執，依照
    前開規定，尚無礙於承攬契約成立之認定。
　⒊原審囑託臺北市建築師公會鑑定系爭裝修工程之施作情形，
    經鑑定機關派員至系爭房屋進行勘測，認被上訴人已完成監
    控系統工程，此有鑑定報告在卷足參(見外被鑑定報告第19
    頁)。依照民法第148條有關行使權利、履行義務應依誠信實
    用方法之規定，兩造間就追加監控系統工程承攬契約，尚不
    因未依系爭裝修合約第8條之約定辦理追加程序即影響其效
    力。
　⒋被上訴人於107年12月19日交付系爭裝修工程予上訴人受領驗
    收，已如前述，監控系統工程自亦因此由上訴人受領驗收。
    準此，上訴人辯稱：監控系統工程尚未驗收，伊毋庸給付此
    部分工程款云云，核不足採。上訴人又辯稱：兩造合意監控
    系統工程款為2萬5000元云云，然未舉證以實其說，亦不足
    採。而觀諸鑑定報告，鑑定機關本於建築專業參考市價等因
    素提出鑑定意見，認為監控系統工程之合理承攬報酬為2萬8
    050元（見外放鑑定報告第19至20頁），其合理之工程監管
    費則為報酬之7%即1964元（28,050×7%＝1,964），應認可採
    。上訴人質疑鑑定報告所認報酬過高，並以未開立發票拒絕
    被上訴人之請求云云，並不足採，前已詳述，茲予引用，不
    再重複贅述。準此，被上訴人依民法第505條第1項關於：「
    報酬應於工作交付時給付之，無須交付者，應於工作完成時
    給付之。」規定，請求上訴人給付系爭監控工程款2萬8050
    元、系爭監控監管費1964元，均屬有據。
　⒌上訴人雖辯稱：被上訴人實際上並未為監控系統工程之監管
    ，不得請求伊給付系爭監控監管費云云。然兩造就監控系統
    工程成立承攬契約，被上訴人為完成此項工程，勢必須就工
    程進行監管，被上訴人辯稱：上訴人未為工程監管云云，難
    謂與實情相符，亦不足採。　
　㈣系爭傢倶監管費部分：
  ⒈兩造在系爭裝修工程施工期間多次就系爭房屋使用傢俱及雜
    項物品選購進行討論及確認，有被上訴人提出之通訊軟體對
    話紀錄在卷可查（見本院卷一第377至471頁）。上訴人於原
    審亦陳稱：系爭裝修工程包含承攬及監管費用，不含傢俱雜
    項工程等語(見原審卷一第550頁），上訴人復已支付被上訴
    人傢俱雜項工程款38萬1707元（見兩造不爭執事項㈧），應
    堪認兩造於系爭裝修工程外，就傢俱雜項工程另行追加成立
    承攬契約，所約定之承攬報酬則為38萬1707元。
  ⒉兩造就傢俱雜項工程成立承攬契約，傢俱及雜項物品之採購
    係由兩造透過通訊軟體進行討論與確認，已如前述。而參諸
    鑑定報告，被上訴人已完成傢俱雜項工程之工作，此由上訴
    人已全額支付是項工款之工程款，亦足佐證。被上訴人就此
    工程之完成，衡情須進行工程之監管，而此項監管費用，參
    諸系爭裝修工程係以7%計算（見原審卷一第77頁），並考諸
    傢俱及雜項物品之採購工程監管，與裝修工程或監控系統工
    程之監管密度，並非相同，堪認鑑定報告認為系爭傢俱監管
    費應以34萬7787元之5%計算即1萬7389元，為合理有據。上
    訴人以兩造未依系爭裝修合約第8條所定程序完成追加，傢
    俱雜項工程並未成立，且被上訴人未進行前此項工程之監管
    ，亦未開立發票，不得請求伊給付系爭傢俱監管費云云，均
    不足採，理由同監控系統工程部分，茲不重複。是以被上訴
    人依民法第505條第1項規定，請求上訴人給付系爭傢倶監管
    費1萬7389元，核屬有據。　　
  ㈤上訴人另辯稱：被上訴人已拋棄設計費及工程款請求權超過3
    65萬元部分云云，被上訴人亦予否認。經查，上訴人就此項
    辯解，固提出兩造對話紀錄為據（見原審卷一第225至233頁
    ），但觀其對話內容，應係兩造磋商工程尾款之過程，難認
    被上訴人已拋棄365萬元以外之承攬報酬請求權。上訴人此
    部分抗辯，並無可取，亦不影響被上訴人前揭承攬報酬之請
    求。
  ㈥上訴人雖聲請本院向臺北市建築師公會：①函詢系爭裝修合約
    是否為總價承攬契約、②請以工料分析表說明認定合理單價
    之具體理由、③補充鑑定附表編號10工程項目所使用之材質
    是否符合耐燃二級以上內部裝修材料之定義、附表編號1所
    使用之材質是否符合不燃材質之定義，及建築技術規則建築
    設計施工編第88條但書規定是否指「住宅內部之居室空間裝
    設自動滅火設備及排煙設備？」系爭裝修工程是否符合上開
    規範之定義云云。惟查，系爭裝修合約是否為總價承包之承
    攬契約，應由法院解釋當事人意思以認定之，不宜囑託臺北
    市建築師公會為前揭①部分之鑑定；鑑定機關已經詳細說明
    其認定系爭裝修工程、監控系統工程及傢俱雜項工程合理單
    價、複價及工程金額之方法與依據，前已說明，亦毋庸為前
    揭②部分之證據調查；上訴人就附表編號1、10所列瑕疵相關
    權利之行使，已逾民法第498條規定之1年期間，業據本院認
    定如前，自無必要就前揭③部分為調查。另被上訴人依系爭
    裝修合約第7條、第8條規定、民法第505條第1項規定所為請
    求，既應准許，其備位依民法第179條規定為請求之部分，
    即無毋庸再為審究。均附此敘明。　
五、綜上所述，被上訴人依系爭設計合約第2條第2項、系爭裝修
    合約第7條、第8條及民法第505條第1項規定，請求上訴人給
    付系爭設計費11萬2500元、系爭裝修工程款51萬4081元、系
    爭傢俱監管費1萬7389元、系爭監控工程款2萬8050元、系爭
    監控監管費1964元，合計67萬3984元，及自起訴狀繕本送達
    翌日（109年3月14日）起至清償日止，按年息5%計算之利息
    ，核屬正當，應予准許。從而，原審就此為上訴人敗訴之判
    決，並無不合。上訴論旨指摘原判決此部分不當，求予廢棄
    改判，為無理由，應駁回上訴。
六、本件事證已臻明確，兩造其餘之攻擊或防禦方法及所用之證
    據，經本院斟酌後，認為均不足以影響本判決之結果，爰不
    逐一論列，附此敘明。
七、據上論結，本件上訴為無理由。依民事訴訟法第449條第1項
    、第78條，判決如主文。
中　　華　　民　　國　　111 　年　　11　　月　　15　　日
                  民事第十四庭  
                        審判長法  官  周群翔
                              法  官  黃珮禎
                              法  官  周珮琦
正本係照原本作成。
不得上訴。
中　　華　　民　　國　　111 　年　　11　　月　　15　　日
　　　　　　　　　　　　    　書記官  林初枝　
附表
編 號 項次 工程項目 上訴人抗辯     未施作或瑕疵情形 扣減數額 1 二1 新做燈具出線 不符耐燃二級規範 8萬2056元 2 二9 吧檯冷熱水給水配管 108年10月底爆裂 1萬1833元 3 二10 吧檯冷熱排水配管（至管道間） 108年10月底爆裂 5917元 4 三7.3 客餐廳走道壁面金箔立體板封板工料 金箔脫落 3萬7380元 5 三11.1 單人房上下床及衣櫃 螺絲鑽孔致木板損壞螺絲未鎖或未鎖齊上鋪壁板施工瑕疵 上鋪壁板與天花板夾縫瑕疵 5萬6500元 6 三29.1 和室書櫃（含抽屜及暗櫃） 板材銜接施作不準確，致暗櫃無法使用 11萬1418元 7 三30.1 和室衣櫃（含抽屜及暗櫃） 板材銜接施作不準確，致暗櫃無法使用 2萬5312元 8 三31.1 和室TV櫃（含抽屜及暗櫃） 板材銜接施作不準確，致暗櫃無法使用 1萬7500元 9 三35 和室入口踏階櫃 暗櫃難以使用，僅蓋上一個未固定角鍊的木板易鬆動造成登階危險 1萬7748元 10 三37 全室立體天花板（除浴室外） 不符耐燃二級規範 19萬5040元 11 十二1 完工全室清潔垃圾清運 天花板留有垃圾 2萬4000元 12 十二1.3 搬家前全室清潔 天花板留有垃圾 1萬3000元 合計    59萬7704元